臺灣高等法院臺中分院刑事判決　　　　　　　　　九十年度重上更(一)字第九○號
　　上　訴　人
　　即　被　告　甲○○
　　選任辯護人　黃呈利
右被告因過失致死案件，不服臺灣臺中地方法院八十六年度交訴字第六三號，中華民
國八十七年九月八日第一審判決（起訴案號：臺灣臺中地方法院檢察署八十五年度偵
字第一五六二三號），提起上訴，經判決後，由最高法院發回更審，本院判決如左：
    主  文
原判決撤銷。
甲○○從事業務之人，因業務上之過失致人於死，處有期徒刑柒月。
    事  實
一、甲○○係原豐針織股份有限公司（以下簡稱原豐公司）之業務員，並以駕駛為其
    附隨業務，於民國（下同）八十五年八月十三日上午八時許，駕駛原豐公司所有
    車牌ＴＨ－九八六三號營業箱型車，沿台中市○○○○路往東之方向行駛，欲前
    往臺中市政府洽辦該公司之事務時，途經大墩南路口後，本應注意超車時應於前
    車左側保持半公尺以上之間隔超過，前方車前狀況適當時廖秋蘭騎車牌ＳＵＤ－
    二八三號輕機車，在其前方行駛，詎甲○○於並無不能注意之情形下，於超越廖
    秋蘭所騎乘之機車時，竟未注意與前車保持安全間隔，致其所駕駛之上開營業箱
    型車於超越廖秋蘭之機車時，擦撞到廖秋蘭所騎之輕機車，致廖秋蘭之機車因受
    外力擦擊，左側車身失穩碰撞地面後向右前方向滑行而撞及路旁水泥護欄，廖秋
    蘭因而摔落水溝，並受有頭部外傷，經送醫不治，於八十五年八月二十四日因顱
    內出血不治死亡。
二、案經臺中市警察局第四分局報請臺灣臺中地方法院檢察署檢察官相驗，並經被害
    人廖秋蘭之父乙○○訴請該署檢察官偵查起訴。
    理  由
一、訊據上訴人即被告（以下稱被告）甲○○對於右開時間，駕駛前揭箱型車行經肇
    事地點已坦白承認，但否認有過失致人於死之犯行，辯稱：伊當時並未撞到被害
    人廖秋蘭，係被害人廖秋蘭自己騎車撞到路旁護欄，掉到水溝裡去云云。
二、經查，本件被害人廖秋蘭發生車禍摔落水溝時，除被告甲○○所駕ＴＨ－九八六
    三號箱型車停在被害人廖秋蘭所騎機車之前方，並無其他車輛行駛，被告甲○○
    下車察看後，囑託證人吳吉豐報案後，駕車離去後，又回頭至現場看了以後，又
    離開，經證人吳吉豐報案並抄下車號請陳添吉轉交警員陳世傑等情，業經證人吳
    吉豐、陳添吉、陳世傑二人分別證述在卷（八十五度相字第一三○二號卷第六頁
    、八十五年度偵字第一五六二三號卷第十二頁正面、原審卷第二十八正面、第二
    九頁反面、八十頁正面）；被告甲○○復於警訊時供承：「廖秋蘭所騎乘之ＳＵ
    Ｄ－２８３三陽黑輕機車距離我十公尺左右駕駛座正前方同向直行，對面沒有來
    車，無故他的機車抖動一、二下，就往路旁石墩上撞上去，不見機車駕駛人，然
    後慢慢開過去，從我駕駛座右側車窗看出去才發現人已掉入水溝中」（同前相字
    卷第五頁反面）；可見在案發現場只有被害人廖秋蘭之機車及被告之廂型車二台
    經過。而被告就被害人如何倒地撞上石墩？於警訊中稱：在石墩上有一朵人造花
    ，不知是否因要拿人造花發生抖動而撞上石墩（相字卷第四頁正面）；其後於偵
    查中稱：不知如何她抖了一、二下，就往右開過去撞到護欄（相卷第十八頁正面
    ）；於原審改稱：「廖秋蘭本來雙手騎車，後來伸手要去拿手提袋中的東西，拿
    了二、三下後就自行滑行去撞護欄」、「被害人是左手一手駕車，右手要伸往左
    把手的袋子拿東西，失去平衡才自行滑倒（原審卷第十二頁正面、二十八頁反面
    ）、「她左手扶機車左把手，將右手伸下去拿東西，機車呈現不穩致自己跌倒，
    我超越後發現被害人跌入水溝才在前方停下」（原審卷五十頁反面）、「經過交
    岔路口，她彎下去用右手在機車把手下方拿東西，其機車就一直向右方撞過去（
    原審卷第一二九頁正面）；於本院上訴審則稱：「她是行駛中彎下身子要撿東西
    不小心撞到第十三號護欄，再掉落水溝」、「她是單手駕駛來不及煞車才會直接
    撞上護欄（本院上訴卷第十七頁正面第一、二行、第三十八頁反面）；核其前後
    所述就被害人為何撞上石墩即十三號護欄，係右手直接往下撿東西或往左把手方
    向欲拿物致車身失衡？說法不一，證人甲○○復證實在該處未看見有人造花（原
    審卷第八十頁反面）；足見被告所謂因採（取）人造花云云，應屬其個人推測之
    詞，無從遽予採信。
三、又查參酌卷附車損之照片（相驗卷第二十九頁反面）可知：被害人廖秋蘭所乘騎
    之上開機車，左後置物架向右歪、後車牌之右側向後有小角度之彎曲、機車之左
    側外殼有擦痕，且破裂，由該機車之損壞情形暨對照現場圖所示：廖秋蘭車後之
    水泥護欄為撞擊點，車身為一．六公尺，機車後方二．一公尺處有機車倒地刮痕
    ○．四公尺，於更後方之三．六公尺處遺有碎片及刮地痕（相驗卷第十一頁）；
    可見廖秋蘭之機車在撞及護欄之前應即有遭受外力之擦碰撞，始可能造成前揭之
    損壞。蓋若被告所指廖秋蘭係因彎下身體要撿拾物品，致自行滑倒，而致機車撞
    到右方之「第十三號護欄」，再撞到「第十四號護欄」而肇事（參上訴卷第九十
    頁被告供詞），則被害人廖秋蘭所騎之機車依物理作用，其機車右側，衡情應有
    大片之擦撞痕跡，方合事理，然事實上，該機車於車禍發生後右側並無明顯之擦
    撞痕跡（參見相字卷第十二頁以下照片），與被告所述不合。又查本件車禍之發
    生原因，經檢卷送請台灣省台中市區車輛行車事故鑑定委員會及台灣省車輛行車
    事故覆議鑑定委員會鑑定暨覆議結果，亦均認為被害人廖秋蘭係車後受外力撞擊
    ，始撞及水泥護欄，摔落水溝，此有台灣省台中市區車輛行車事故鑑定委員會及
    台灣省車輛行車事故覆議鑑定委員會之函一紙、分析意見書一份暨覆議函一份附
    卷可稽（前述相字卷第三十七、三十八頁、原審卷第四十頁正面），且經本院上
    訴審於履勘現場時，請臺中市區車輛行車事故鑑定委員會派員會同勘驗現場，並
    經被告甲○○在場說明其意見後，由該鑑定委員會所派之洪淯渠、李國權詳予考
    量被告甲○○所提之意見後，仍認其等之鑑定意見與原鑑定意見同，並認依現場
    刮地痕之走向，車禍發生時不可能有二個撞擊點，但認一次撞擊可能留下幾次擦
    痕，且認被告所言被害人騎機車抖動後撞到護欄與現場有刮地痕產生不相符合，
    又以被告所言被害人騎機車直接撞到護欄，因機車之前擋板是塑料，依現場護欄
    已破損，其撞擊力甚大，應會破裂，不會只有擦痕，而認被告所指不可採，並說
    明：「依判斷撞擊地，應在碎片後面一點，應是機車左後側受外力撞擊左傾倒，
    支架刮到地面，留下刮地痕」（本院上訴審卷第四十頁正、反面）；由是更足證
    被告所辯與現存車禍現場之卷證不符，礙難採信。且因之尚不因臺中市區車輛行
    車事故鑑定委員會分析意見中曾敘明「由於甲○○迄未承認與廖秋蘭所駕駛之輕
    機車發生碰撞，在事證尚未充分明確下，未便驟爾明確鑑定」等語，而影響該分
    析意見作為被告過失責任之佐證。
四、雖本件車禍發生後，經臺灣臺中地方法院檢察署檢察官率同警員於八十五年八月
    三十一日勘驗現場結果雖發現：「被告甲○○所駕前開箱型車，右前保險桿側面
    有三道刮痕，位置在高度四十公分處十一長十九公分刮痕，另高度三十九公分處
    有八公分長刮痕，在三七．五公分處有七．五公分之刮痕，另車前鐵製防撞桿右
    側處在高度三十七公分至六十三公分間有多處擦凹撞痕，其刮痕新舊刮痕都有、
    三十九公分、四十公分處發現有三處新舊之擦撞痕跡；二、機車左後方塑膠外殼
    ，在載物架左下方處，在高度六一．五公分處有寬○．五公分之擦痕三公分長，
    在機車後之置物架左後方之角落處，高七十公分，有寬一公分、長三公分之擦痕
    」，此有履勘現場筆錄及擦痕高度比對之照片附卷可憑（相驗卷第二十九頁正、
    反面，八月三十一日當天所拍攝之照片另附於偵卷第十四－八頁）；故由被告廂
    型車之刮痕高度分別位於四十公分、三十九及三十七．五公分處，另介於三十七
    至六十三公分間亦有多處擦凹撞痕，與機車車後之刮痕高度（六十一．五公分處
    、七十公分處），互相比對結果未能完全吻合，但本案經本院更一審將本案再檢
    送中央警察大學分析本件肇事原因，亦經鑑定單位以：１．由卷附機車照片車損
    集中於左側車身觀之，肇事後機車係以左側車身與地面接觸並向右前方向滑行。
    ２．機車車尾置物架向右與車尾號車牌左側向後彎曲之變形，應係機車倒地後與
地面壓擠摩擦所造成，而非遭他車由後或由側面撞擊所形成。３．機車左倒之原
    因故可能為自行摔倒，但其滑形之軌跡應與原行進方向平行，或呈極小之角度，
    但本案警繪現場圖中「機車碎片」與「刮地痕」連線所成之角度欲幾成４５度，
    此一跡象說明了有外力介入。４．機車與箱型車之車身雖無明顯之相互碰撞之痕
    ，但只要箱型車在超越機車之過程中，與機車把手輕微擦撞，即可導致機車左倒
    並向右側滑行，況被告亦證稱：事發當時兩者之間並無其他人」，而認肇事責任
    係：「甲○○涉嫌超車未保持安全間隔所造成，廖秋蘭則尚未發現違規事實」（
    中央警察大學九十一年二月二十六日（九十一）校科字第九○○四三一三號函附
    鑑定報告書，參本院更一卷第五十七－六十頁）；是被害人廖秋蘭機車置物架之
    毀損情形，既非被告由後或側面撞擊所造成，自不能因其高度未全然符合，即遽
    為被告有利之認定。再由前開各鑑定意見，益可知由被害人所騎乘之機車係左側
    車身受損、碎片位置暨「碎片」與「刮地痕」之連線呈四十五度等情綜觀，已排
    除被告所述係被害人機車抖動失穩直接撞上水泥護欄因而肇事之情形。
五、從而，由本件車禍發生時，依被告甲○○自己所供當時並無第三者在場，並參酌
    被告甲○○自承案發當時其身上攜帶有行動電話，則被告甲○○茍真係路過之人
    ，其既有心下車查探被害人廖秋蘭之受傷情況，焉竟會連以短短時間且甚為方便
    使用其隨身攜帶之行動電話報案之時間均騰不出來，令人費解。且被告於車禍發
    生後，向路過該處之吳豐吉表示：「麻煩幫我報警」，於黃某問是否發生車禍？
    亦回答：「是」（原審卷第八十一頁），而吳吉豐託人報案後，被告甲○○即快
    速開車離去，因吳吉豐覺得可疑乃記下車號之經過情形，亦迭據吳吉豐證述甚詳
    （相卷第六頁反面第五行、原審二十八頁正、反面）；證人陳添吉亦稱有一位年
    輕人（指吳吉豐）拿一張紙條上記著ＴＨ－９８２３號車牌號碼說該車逃逸（同
    前偵卷第十二頁正面）；益可證被告本身於車禍發生之瞬間，主觀上亦不排除係
    車禍之發生與其相關，且應係其廂型車擦撞機車所造成，否則當時被告甲○○於
    請吳吉豐報警時，應加以表明，且若被告甲○○當時因急於趕往臺中市政府，而
    不克親自報案，亦應於向吳吉豐說明後即離開逕往市政府（參原審卷第七十頁反
    面被告筆錄），豈有站立於現場攔車，於請吳吉豐報警後，前行後再回頭折返現
    場，（參本院上訴卷第一○九頁正面、相卷第六頁反面第三行），凡此均與常情
    有違，難免畏罪情虛之嫌，除此之外被告亦坦稱：「我由黎明路右轉永順路至文
    心南七路往市區方向直行，約在大墩南路附近發現在文心南七路上一輛黑色機車
    約距離我車子約十公尺左右，一名女子騎乘該車與我同向行駛」、「發現被害人
    機車抖動時沒有踩剎車就通過」（同前相字卷第三頁反面、五頁反面）；由上種
    種，應足認本件車禍之發生，係被告超車未保持安全間隔擦撞被害人機車所造成
    ，與中央警察大學上開鑑定車禍之成因相符，足供採酌。又查本件業經中央警察
    大學綜合全案卷證包括：兩車損壞情形、刮地痕位置及其走向、護欄擦痕等詳為
    鑑析為而認本件車禍之成因應係被告超車不當所造成，被告請求再傳訊相關鑑定
    人員或送中央警察大學再為鑑定，核無必要，併此敘明。
六、第按汽車超車時應於前車左側保持半公尺以上之間隔超過，行至安全距離後，再
    顯示右方向燈駛入原行路線，道路交通安全規則第一百零一條第五款定有明文。
    被告甲○○自承於右揭時地行車，天候晴朗、光線視線均良好，且事前即發現前
    方有機車行駛中（相卷第四頁正面第一、五行），顯無不能注意之情形，竟未注
    意於超越被害人廖秋蘭所騎機車時未保持安全間隔，以致無意中擦撞及被害人廖
    秋蘭之機車因而肇事，顯有應注意而不注意之過失。又被害人廖秋蘭確因本件車
    禍受傷，終而顱內出血致死，亦經該署檢察官督同檢驗員相驗屬實，製有驗斷書
    、相驗屍體證明書、勘驗筆錄附卷可稽。被告甲○○之過失行為與被害人廖秋蘭
    之死亡結果間，有相當因果關係。雖被告經原審送測謊之結果就其否認無開車撞
    到死者廖秋蘭及無開車自後追撞死者，均無不實之反應（原審卷第一○○頁），
    但測謊判斷之正確性受制於施測人員之學識經驗、測謊設備、測謊環境之佈置及
    受測者之生理精神狀況、服用藥物與否、性別、年齡、社會化程度及智商等因素
    影響，故測謊結果之正確性並非全然無疑，而僅能作為法院判決之參考，故不能
    因其測謊之結果即捨棄其他相關之事證，而逕為被告有利之認定。又本件業經中
    央警察大學，鑑定並明確分析肇事責任在案，已如前述，辯護人請求傳喚該大學
    鑑定人程玉傑副教授到庭說明，即無必要，附此說明。綜據上述，被告甲○○空
    言所辯，無非應屬事後飾卸之詞，要無足採，其因過失致人於死事證已臻明確，
    犯行洵堪認定。
七、被告甲○○係業務員，以駕駛為其附隨之業務，且肇事當日係要去市政府（本院
    筆錄誤植為臺中縣政府，此由被告於警訊中所供當時係事先約人在臺中市政府見
    面）都市計劃課辦理購買水利地之事，此經被告甲○○於本院審理時供明，足見
    被告當時係執行其公司業務中肇事，核其所為，係犯刑法第二百七十六條第二項
    之業務過失致死罪。又本件被告之過失情節，應係於超越死者機車時，未注意保
    持必要之安全間隔擦撞被害人之機車所造成，公人認其係未注意與前車保持安全
    間隔，自後追撞機車所造成，尚有未洽。另告訴意旨認被告甲○○涉有過失傷害
    及遺棄罪嫌云云，然被害人已因本件車禍死亡，其傷害結果吸收於死亡之結果，
    又被告甲○○係過失致生車禍，衡情，若被告甲○○有遺棄之犯意，應無必要託
    證人吳吉豐報案，以防止傷害結果擴大之理，是難認被告甲○○有遺棄之犯意，
    與遺棄罪之成立要件不合，尚難認被告甲○○所為另犯遺棄罪，亦附此敘明。
八、原審就被告甲○○予以論罪科刑，固非無見，然原判決對於本件車禍發生之原因
    ，誤認係被告自後追撞被害人之機車所造成，所為事實之認定，尚有未洽。被告
    上訴意旨否認其有撞及被害人機車，而認其無過失，而指摘原判決不當，雖無理
    由，然原判決既有上開可議，已屬無可維持，應由本院將原判決撤銷另為改判。
    爰審酌被告甲○○過失程度之輕重、被告甲○○肇事後態度，且犯罪後迄今仍未
    與被害人家屬達成民事和解，取得諒解等一切情狀，量處如主文第二項所示之刑
    。又被告甲○○雖於肇事後請吳吉豐報警，而吳吉豐則輾轉央請陳添吉報警處理
    ，但被告甲○○於本件自始均否認是肇事者，並否認有何過失情節，自不能認被
    告甲○○有自首之情形，併予敘明。
九、被告經合法傳喚無正當理由未到庭，爰不待其陳述逕行判決之。
據上論結，應依刑事訴訟法第三百七十一條、第三百六十九條第一項前段、第三百六
十四條、第二百九十九條第一項前段，刑法第二百七十六條第二項，罰金罰鍰提高標
準條例第一條前段，判決如主文。
本案經檢察官蔡李慶義到庭執行職務。
中      華      民      國　  九十一     年      四       月    十一    日
                                  臺灣高等法院臺中分院刑事第七庭
                                        審判長法  官　林  榮　龍
                                              法　官  江  錫  麟
                              法  官  謝  說  容
右正本證明與原本無異。
如不服本判決應於收受送達後十日內向本院提出上訴書狀，其未敘述上訴之理由者並
得於提起上訴後十日內向本院補提理由書（均須按他造當事人之人數附繕本）。
                                              書記官　金  珍  華
中      華      民      國　  九十一     年      四       月    十二    日
附錄論罪科刑實體法條文：
刑法第二百七十六條第一項：
因過失致人於死者，處二年以下有期徒刑、拘役或二千元以下罰金。
(罰金部份業經提高十倍為二萬元)
刑法第二百七十六條第二項：
從事業務之人，因業務上之過失犯前項之罪者，處五年以下有期徒刑或拘役，得併科
三千元以下罰金。
(罰金部份業經提高十倍為三萬元)
                                                              　　　　　Ｆ
